【裁判字號】    95,台上,5490
【裁判日期】    951005
【裁判案由】    誣告等罪
【裁判全文】
最高法院刑事判決            九十五年度台上字第五四九０號
上  訴  人  台灣高等法院花蓮分院檢察署檢察官
被      告  甲○○
上列上訴人因被告誣告等罪案件，不服台灣高等法院花蓮分院中
華民國九十二年九月三十日第二審判決（九十年度上訴字第二九
九號，起訴案號：台灣花蓮地方法院檢察署八十八年度偵字第三
七九四號），提起上訴，本院判決如下：
    主  文
原判決關於偽造文書部分撤銷，發回台灣高等法院花蓮分院。
其他上訴駁回。
    理  由
一撤銷發回（即偽造文書）部分
本件原判決以公訴意旨略稱：被告甲○○明知坐落花蓮縣花蓮市
○○段一０五五地號土地，於民國八十五年間尚登記為告訴人劉
秀琴（係被告前妻，二人於八十四年一月十九日離婚）所有，竟
於八十五年十月三十日，在花蓮地區偽造告訴人之署押及盜用其
印文，偽造告訴人名義之八十六年度獎勵農地造林種苗無償配撥
申請書、獎勵農地造林種苗無償配撥具領清冊、八十六年度獎勵
農地造林申請書、切結書、土地使用證明等文件，持向花蓮縣花
蓮市公所提出申請，足生損害於告訴人之權益及花蓮市政之正確
性等情。因認被告涉犯刑法第二百十六條、第二百十條之行使偽
造私文書罪嫌云云。經審理結果，認不能證明被告犯罪，因而撤
銷第一審此部分之科刑判決，改判諭知被告無罪，固非無見。
惟按：客觀上為法院認定事實及適用法律基礎之證據，雖已調查
而其內容尚未明瞭者，即與未經調查無異，如遽行判決，仍屬應
於審判期日調查之證據而未予調查之違法。原判決以：「（上開
）八十六年度獎勵農地造林種苗無償配撥申請書、獎勵農地造林
種苗無償配撥具領清冊、八十六年度獎勵農地造林申請書、切結
書、土地使用證明等文件上『劉秀琴』之署押，固為被告所簽。
惟告訴人劉秀琴並不否認該等文件上『劉秀琴』之印文，係屬真
正。依據劉秀琴與被告第一次於八十二年一月二十七日所簽離婚
協議書第六條之約定，被告必須繳還劉秀琴之印鑑、證明及有關
私人文件，此有該次之離婚協議書一紙在卷可考；嗣雙方於八十
三年九月十六日再簽第二次協議離婚書，並於八十四年一月十九
日辦理離婚登記後，被告究竟有無持有前開文件上『劉秀琴』印
文之印章，劉秀琴並無法證明。而依卷內資料，亦無積極證據足
資證明被告有竊取劉秀琴印章之事實，則公訴人所指被告『盜用
』劉秀琴印文於前開文件上，尚嫌無據。」等由，資為有利於被
告之論據（見原判決第八至九頁，理由四之(二)）。然依卷內資料
，被告與告訴人於八十二年一月二十七日，第一次所簽離婚協議
書第五條（原判決誤載為第六條）固載有被告必須繳還告訴人印
鑑等意旨（見原審卷(二)第七十五頁所附該協議書影本），然被告
是否已依該約定交還其原持有之告訴人印鑑，則尚非無疑。就此
告訴人於原審指稱：「告訴人與被告於八十三年九月十六日雙方
婚姻關係存續中，因被告要買賣股票要求告訴人至彰化銀行花蓮
分行、土地銀行花蓮分行等開戶，以便於被告作為證券買賣之用
，該帳戶之資金、股票均為被告所有，告訴人從未置喙，嗣因被
告要辦理交割及提領該等證券戶內之款項，故前開銀行帳戶之印
章自告訴人開戶後即由被告持有保管，此亦可由其往來單據中均
無告訴人親筆跡可資證明……」「經告訴人向土地銀行花蓮分行
聲請前述帳戶之八十四年原始交易資料及最後三次之取款憑條資
料，明顯可看出該取款憑條均為被告甲○○之筆跡，若被告否認
為其筆跡，亦送請相關單位鑑定即知詳情。」等語，並提出相關
之交易資料及取款憑條為證（見原審卷(二)第一五四至一六一頁）
。經查上開告訴人提出之土地銀行花蓮分行取款憑條三張，其上
均蓋有告訴人之印文，取款日期分別為八十四年六月二十一日、
七月五日、七月十五日，俱在被告與告訴人於八十四年一月十九
日辦理離婚登記之後，其上字跡果係被告於前往取款時所書寫，
則告訴人所為：被告於伊二人離婚之後，猶持有伊之印章等指訴
，是否即非全屬無據而不可採信？自有詳查說明之必要。原審悉
未調查究明，遽以告訴人無法提出被告於其二人離婚後，仍持有
其印章之證明，而為有利於被告之論斷，顯與卷內訴訟資料不相
適合，且有調查職責未盡及判決理由不備之違背法令。檢察官上
訴意旨執以指摘，非無理由，應認原判決關於此部分有撤銷發回
之原因。末按台灣花蓮地方法院檢察署移送本院併辦意旨略稱：
被告於八十五年間，復冒用告訴人名義，偽造坐落花蓮縣吉安鄉
○○段五三地號土地之八十六年度獎勵農地造林種苗無償配撥申
請書、獎勵農地造林種苗無償配撥具領清冊、獎勵農地造林申請
書、切結書、土地使用證明等文件，持向花蓮市公所提出申請等
情，亦涉犯偽造文書之罪嫌云云部分（台灣花蓮地方法院檢察署
九十二年度偵字第二五五六號），與本件有無裁判上一罪關係而
為本件起訴效力所及，案經發回，宜併注意及之。
二上訴駁回（即誣告）部分
按刑事訴訟法第三百七十七條規定：上訴於第三審法院，非以判
決違背法令為理由，不得為之。是提起第三審上訴，應以原判決
違背法令為理由，係屬法定要件。如果上訴理由狀並未依據卷內
訴訟資料，具體指摘原判決不適用何種法則或如何適用不當，或
所指摘原判決違法情事，顯與法律規定得為第三審上訴理由之違
法情形，不相適合時，均應認其上訴為違背法律上之程式，予以
駁回。本件原判決撤銷第一審論處被告以誣告罪刑部分無罪之判
決，改判諭知被告無罪。係以公訴意旨略稱：被告與告訴人劉秀
琴雙方於八十三年九月十六日簽立離婚協議書，約定被告應給付
告訴人新台幣（下同）二百七十五萬元，而由被告簽發同面額、
票號第一二七八五五號之本票（下稱系爭本票），交予告訴人收
執。然被告並未依約給付，告訴人乃向法院聲請就被告之財產為
假扣押，並就系爭本票給付票款之訴取得勝訴判決。被告明知系
爭本票並未失竊，竟於八十八年七月十五日，在內政部警政署刑
事警察局向追查犯罪之公務員指訴：系爭本票於八十四年五月十
八日，在其住處遭竊，誣指告訴人涉嫌竊盜等情。因認被告涉犯
刑法第一百六十九條第一項之誣告罪嫌云云。惟依其審理結果，
以經查：(一)、被告於八十三年九月十六日與告訴人協議離婚（即
書立第二次離婚協議書）當天，雖即簽發系爭本票予告訴人，惟
於到期日前之八十三年十一月一日，又另交付現金三十萬元及簽
發面額二百四十五萬元之第六五六八五七號支票予告訴人，告訴
人除於第六五六八五七號支票存根正面蓋章外，復於存根背面緊
接被告所書「茲於八十三年十一月一日收到現金三十萬元及正面
支票二百四十五萬元，雙方離婚協議本票票號一二七八五五金額
二百七十五萬元付清無訛，歸還予發票人。此據。」等文字之後
簽名及蓋章；並將系爭本票交還被告。嗣第六五六八五七號支票
未獲兌現，被告又於八十四年一月十七日，另行簽發面額一百七
十萬元之第六五六八六八號支票予告訴人，告訴人除在第六五六
八六八號支票存根正面蓋章外，並將第六五六八五七號支票交還
被告。惟第六五六八六八號支票嗣又退票，被告乃再簽發面額一
百七十萬元之第六五六八七四號支票予告訴人，換回第六五六八
六八號支票等情，有卷附之八十三年九月十六日（第二次）協議
離婚書、系爭本票影本、第六五六八五七號支票影本、第六五六
八六八號支票影本、第六五六八七四號支票影本各一張及花蓮市
第二信用合作社營業部帳號第二二四二號支票存根簿一本可稽。
告訴人雖指稱：系爭本票一直由其持有中，並未交還被告云云。
惟經原審將上開支票存根簿、告訴人自承由其簽名蓋章之八十三
年十月十二日約定書及八十三年十二月二十日切結書、花蓮市戶
政事務所於八十一年六月十五日發給告訴人之印鑑證明等資料，
分別送請法務部調查局（下稱調查局）及內政部警政署刑事警察
局（下稱刑事警察局）鑑定，據調查局鑑定結果認：第六五六八
五七號支票存根背面「劉秀琴」之署押及印文，為先寫字後蓋印
；刑事警察局鑑定結果認：花蓮市戶政事務所八十一年六月十五
日印鑑證明上「劉秀琴」印文，與八十三年十月十二日約定書之
對保簽章欄、八十三年十二月二十日切結書、第六五六八五七號
支票存根正面、第六五六八五七號支票存根背面、第六五六八六
八號支票正面「劉秀琴」印文相符，有調查局九十二年五月二十
三日調科貳字第０九二００一五０四五０號鑑定通知書及刑事警
察局九十二年七月二日刑鑑字第０九二０一一三九五四號鑑驗通
知書各一件附卷足證。而告訴人於原審九十二年三月四日及五月
十三日審理時，就其曾先後收受被告所交付之上開第六五六八五
七、六五六八六八（原判決第五頁倒數第四及五行誤載為六五六
八五八）、六五六八七四號支票等情，及第六五六八五七號支票
存根上「劉秀琴」印文為其曾經用過之印章，暨第六五六八六八
號支票存根上「劉秀琴」印文為其所蓋各節，亦均未加爭執。(三)
、綜合上開事證，被告辯稱：告訴人於收受其給付之三十萬元現
金及第六五六八五七號支票時，已將系爭本票交還被告等語，既
非無稽，應屬可信。告訴人於八十六年間，持系爭本票訴請被告
給付票款時，被告隨即於八十六年十月七日提出民事聲請狀，抗
辯該本票為告訴人所竊取，此經原審調取第一審法院八十六年度
花簡字第二七四號民事案卷查明無訛。被告復於八十八年五月三
十一日具文向花蓮縣警察局陳情，請求依法偵辦，進而於八十八
年七月間，向刑事警察局指稱告訴人涉嫌竊盜，應屬合理之懷疑
，尚非全然無因。雖被告申告告訴人竊盜一案，經檢察官認無積
極證據證明而為不起訴之處分確定，惟告訴人已將系爭本票交還
被告，有如前述，則被告執此確信而對告訴人提出竊盜之告訴，
即難謂有誣告之故意。因認不能證明被告犯罪，已詳敘其所憑之
證據，並說明其論斷之理由。從形式上觀察，原判決此部分並無
足以影響判決結果之違法情形存在。檢察官上訴意旨略稱：(一)、
被告若於八十四年五月十八日失竊系爭本票，何以當時未即向警
方指出，其事後指稱係告訴人竊取，顯屬虛構，而違背經驗法則
自明。又系爭本票金額為二百七十五萬元，被告應證明已將二百
七十五萬元給付告訴人，否則告訴人不可能將系爭本票歸還被告
，原審未詳加查證，即為有利於被告之判決，自有判決理由不備
之違法。(二)、告訴人任職於學校，每收到學校發下裝放資料之公
文封時，均習慣簽名於公文封上。被告為求脫罪，竟利用簽有告
訴人姓名之牛皮紙公文封背面，偽造告訴人名義之八十四年五月
十二日切結書，並提出該切結書為本件之證據，而原審復誤認該
切結書為真正，其採證自屬於法有違等語。惟按：(一)、竊盜案件
之被害人，因未能及時發現失竊之某特定財物，致無法即時向受
理報案之機關申報，並非事理之所無。本件被告縱未及時發現系
爭本票失竊，亦不能執此指摘原判決所為論斷有違背法令之情形
。又原判決就被告已另行簽發支票並給付現金三十萬元予告訴人
，而換回系爭本票，嗣因票款未能兌現，又一再換票等情，業已
依據其調查證據之結果，於理由內論斷甚詳，核與判決不載理由
之違法情形並不相當，自不得任意指摘，而據為第三審上訴之合
法理由。(二)、被告提出之八十四年五月十二日切結書（原本置外
放證物袋；影本見原審卷(一)第一二０頁），原判決僅說明告訴人
自承其上「劉秀琴」之署名為伊所簽等旨，並以該署名部分作為
鑑定簽名筆跡之資料（見原判決理由三、(三)之２），而未引述該
切結書所載之內容，亦未採用其內容為判決之基礎，是該切結書
是否為被告利用告訴人於公文封上之簽名而偽造等情，即與被告
有無本件誣告犯行之判斷無涉，且原判決亦未認定該切結書為真
正，上訴意旨妄加爭執，顯非依據卷內訴訟資料執為指摘之適法
上訴理由。其餘上訴意旨，經核或屬對於事實審法院取捨證據之
職權行使，所為之任意指摘；或係全憑己見，而為單純之事實上
爭執，難認已符合首揭法定之第三審上訴要件。其此部分之上訴
違背法律上之程式，應予駁回。
據上論結，應依刑事訴訟法第三百九十七條、第四百零一條、第
三百九十五條前段，判決如主文。
中    華    民    國  九十五  年    十    月    五    日
                      最高法院刑事第六庭
                          審判長法官  林  增  福
                                法官  邵  燕  玲
                                法官  張  清  埤
                                法官  陳  世  雄
                                法官  蔡  國  在
      本件正本證明與原本無異
                                      書  記  官
中    華    民    國  九十五  年    十    月   十三   日
                                                    M


司法院資訊處製作；財團法人民間司法改革基金會備份。
